【裁判字號】    98,上訴,4544
【裁判日期】    990106
【裁判案由】    水土保持法
【裁判全文】
臺灣高等法院刑事判決                98年度上訴字第4544號
上  訴  人
即  被  告  甲○○
上列上訴人因水土保持法案件，不服臺灣桃園地方法院98年度訴
字第832號，中華民國98年10月16日第一審判決（起訴案號：臺
灣桃園地方法院檢察署98年度偵字第8687號），提起上訴，本院
判決如下：
    主  文
原判決撤銷。
甲○○無罪。
    理  由
一、公訴意旨略以：甲○○明知游日舜（業經臺灣桃園地方法院
    檢察署檢察官以97年度偵字第25735號為不起訴處分確定）
    所有座落桃園縣龍潭鄉○○○段1310 -4地號土地業經公告
    為山坡地，及於山坡地內為開挖整地前，應先擬具水土保持
    計畫，送請主管機關核可後，始得開發利用，竟未擬具水土
    保持計畫送主管機關核可，即於民國97年8月間，駕駛中型
    挖土機，在上開山坡地從事整地（開挖整地面積約為九百平
    方公尺），並剷除原有地被物，改變地形地貌，造成表土裸
    露，破壞地表及地下水源涵養，影響該區自然生態及環境景
    觀，嚴重破壞水土保持涵養、國土保安功能，而致生水土流
    失。嗣於97年9月16日上午10時許經桃園縣政府水務處人員
    現場勘查，始循線查獲。因認其涉有違反水土保持法第33條
    第3項前段、山坡地保育條例第35條之罪嫌。
二、按犯罪事實應依證據認定之，無證據不得認定犯罪事實，刑
    事訴訟法第154條第2項定有明文。又公私有土地之經營或使
    用，依水土保持法應實施水土保持處理與維護者，該土地之
    經營人、使用人或所有人，為水土保持法所稱之水土保持義
    務人。而水土保持義務人即為有權使用山坡地之人，如為開
    發或經營山坡地，違反該法第十二條至第十四條之規定，致
    生水土流失者，始有水土保持法第三十三條第三項前段之適
    用。如無權使用山坡地之人，未經同意擅自在公有或私人山
    坡地內墾殖、佔用或從事同法第八條第一項第二款至第五款
    之開發、經營或使用，致生水土流失者，則應依同法第三十
    二條第一項之規定處罰。此觀之水土保持法第四條、第三十
    二條、第三十三條之規定自明(最高法院91年度台上字第143
    9號判決參照)。
三、查公訴人認被告涉有上開犯行，係以被告甲○○之供述、證
    人游正軍之證述、土地建物查詢資料、桃園縣政府違規使用
    山坡地案件現場會勘紀錄、現場勘查照片等為證。訊據上訴
    人即被告甲○○堅決否認上揭犯行，辯稱：我只是為了搬運
    木材，才會整理道路，本來就有路，我沒有開挖，我只是清
    除雜草，沒有造成水土流失等語。
四、經查：
(一)系爭山坡地係游日舜所有，有土地建物查詢資料乙紙在卷可
    稽(97年度偵字第25735號卷第4頁)。又桃園縣政府人員有於
    97年9月16日上午至現場會勘，亦有桃園縣政府違規使用山
    坡地案件現場會勘紀錄、現場勘查照片等為證。
(二)被告於偵查中供稱：我遇到游正軍，告訴他說幫他將步道整
    理乾淨一點給人家走，他也同意，所以我才操作怪手整理。
    我在現場清理草和樹枝，把步道挖大一點，我沒有說要挖路
    ，但我是用中型怪手，他應該知道會挖路等語(同上偵卷第
    33頁)，於原審準備程序供稱：我本來是在崑崙藥用植物園
    作，游日舜順便託我去作等語(審訴卷第21頁反面)。證人即
    游日舜之子游正軍於偵查中證稱：現場原本就有一條登山道
    路，但是草很長，他(指被告)說要幫我拔草整理，我不知道
    他後來把地挖成這樣等語(同上偵卷第32頁)。嗣被告於本院
    提出與游正軍簽訂之樹木買賣契約書乙紙(本院卷第13頁)，
    並供稱：地主叫我當證人時要我不要說買賣的事，只說我義
    務的幫他清除路面的雜草等語(本院卷第20頁反面)。查被告
    係駕駛怪手於系爭私人土地上開挖，地主之子游日軍亦知情
    ，若非得其同意，焉能為之，參酌證人游正軍之上開證詞，
    應屬可信。又地主游日舜於92年間即患外傷性腦出血，水腦
    症，且有語言障礙，有診斷證明書及身心障礙手冊各乙紙可
    佐(同上偵卷第38頁、39頁)，則系爭山坡地係由游正軍經營
    、管理，堪以認定。可知，被告係在私人山坡地整地，並得
    土地所有人或經營人之同意，並非擅自開挖甚明。
(三)又上開「桃園縣政府違規使用山坡地案件現場會勘紀錄」固
    記載水務處意見：擅自修築道路，目前因前日颱風大雨，造
    成道路沖刷數條沖蝕溝，土石裸露，破壞地表及地下水源涵
    養，影響該區自然生態及環境觀等語(同上偵卷第3頁)。惟
    細觀所附現場照片，固有小部分路基下陷，造成路面坑洞情
    形(同上偵卷第17頁、18頁)，但土石仍在，並無土石流失之
    情事。且被告既僅係為載運木材之目的，而在既有林道上整
    修路面，衡情僅須清除妨礙通行之障礙，將路面整平或拓寬
    即可，並無大肆開挖之必要。又颱風往往挾帶暴雨，一般山
    路縱未整地也容易造成路基下陷或急流成溝之情形，為公眾
    週知之事實。本件係於颱風過後至現場會勘，現場所見是否
    為被告整地造成，亦非無疑。
五、按水土保持法第四條規定；公、私有土地之經營或使用，依
    本法應實施水土保持處理與維護者，該土地之經營人、使用
    人或所有人，為本法所稱之水土保持義務人。本件，系爭土
    地係私有山坡地，所有人為游日舜，經營人為游正軍，已如
    上述，被告僅係向游正軍買受樹木之人，自非該法所稱之「
    水土保持義務人」，則依上開最高法院判決所示，即無水土
    保持法第三十三條第三項前段之適用。又水土保持法第三十
    二條第第一項之罪，須行為人在私人山坡地內「未經同意」
    擅自墾殖、占用或開發、經營，致生水土流失或毀損水土保
    持之處理與維護措施，始足當之。本件，被告係經該私人土
    地經營人游正軍之同意整地，且未致水土流失，已如上述，
    自不構成上開罪名。至起訴書所載山坡地保育條例第35條之
    罪，係水土保持法第33條之特別規定，被告既非水土保持義
    務人，亦無該條罪責之適用。
六、綜上，公訴人之舉證，尚不足以證明被告有所指之犯行，不
    能證明其犯罪，自應為無罪之諭知。原審疏未詳為勾稽上情
    ，遽為被告罪刑之諭知，認事用法，尚有違誤。被告上訴，
    請求撤銷改判，核有理由，應由本院將原判決撤銷，改諭知
    被告無罪之判決。
據上論斷，應依刑事訴訟法第369條第1項前段、第364條、第301
條第1項，判決如主文。
本案經檢察官周志榮到庭執行職務。
中    華    民    國    99    年    1    月    6     日
            刑事第十七庭  審判長法  官 趙功恆
                                法  官 黃雅芬
                                法  官 陳世宗
以上正本證明與原本無異。
檢察官如不服本判決，應於收受送達後10日內向本院提出上訴書
狀，其未敘述上訴之理由者並得於提起上訴後10日內向本院補提
理由書（均須按他造當事人之人數附繕本）「切勿逕送上級法院
」。
                                書記官 魏汝萍
中    華    民    國    99    年    1    月    6     日


司法院資訊處製作；財團法人民間司法改革基金會備份。
